臺灣高等法院刑事判決　　　　　　 94年度上更(二)字第353號
上　訴　人
即　被　告　丁○○
選任辯護人　陳進會律師
上　訴　人
即　被　告　乙○○
指定辯護人　本院公設辯護人丙○○
上列上訴人因殺人未遂案件，不服臺灣板橋地方法院87年度訴字
第1098號，中華民國88年2月22日第一審判決（起訴案號：臺灣
板橋地方法院檢察署86年度偵字第21168號），提起上訴，經判
決後，由最高法院第二次發回更審，本院判決如左：
    主  文
原判決關於丁○○、乙○○部分撤銷。
丁○○、乙○○共同使人受重傷，未遂，丁○○處有期徒刑貳年
捌月；乙○○處有期徒刑貳年拾月。
    事  實
一、甲○○與丁○○、乙○○原即相識，緣於民國八十六年八月
    九日下午九時許，在臺北縣三重市○○街寒喧泡沬紅茶店，
    丁○○因甲○○拒絕帶女友與其同桌而發生磨擦，丁○○心
    生不滿，迨至同年九月十六日下午八時至九時許之間，丁○○與乙○○、余重進（業經判處二年十月確定）等人在三重
    市○○○○道內之萬善同夜市烤肉，乙○○撥打電話與甲○○商談泡沬紅茶店不愉快之事，二人於電話中發生爭吵、互
    罵，甲○○掛斷電話，丁○○將上情告知余重進，要求余重
    進修理甲○○，約五分鐘內，余重進撥打電話予甲○○，自
    稱：「阿華」，要甲○○小心，而與甲○○在電話中互罵，
    因丁○○先前已提議教訓、修理甲○○，乃由住於附近之余
    重進返家取西瓜刀一把，並聯絡二位已滿十八歲、姓名不詳
    之余重進友人，五人乃透過余重進之聯絡，共同謀議教訓甲○○，基於使甲○○手、腿失去機能之重傷害之犯意聯絡，
    約於甲○○位於三重市○○路○段二六一號三樓住處附近之
    便利商店會合。隨即由丁○○、乙○○共乘一輛機車在前帶
    路，余重進騎機車載其無犯意聯絡之女友林奕帆在後尾隨，
    至甲○○家附近之便利商店會合後，由余重進攜帶其所有之
    西瓜刀一把，另二不詳姓名之人及乙○○分別攜帶所有人不
    明之利刃各一把，於當日下午十時五分許，共至甲○○住處
    樓下，先由乙○○撥打電話，佯稱：欲問案外人蔡宜樟之電
    話號碼云云，甲○○不疑有他，下樓至住處一樓門口，甫打
    開鐵門，余重進即衝入樓梯間，抓住甲○○右手，手執西瓜
    刀一把往甲○○猛力砍去，甲○○伸左手抵擋，而遭該西瓜
    刀砍中左手肘，隨後乙○○及另二名不詳姓名男子，分持利
    刃亦衝入往躺於地面之甲○○左腿部猛力砍去，俟砍傷行為
    終止後，在屋外等待之丁○○亦進入樓梯間，對著甲○○口
    稱：「幹！你不是很『ㄉㄧㄡˊ』（臺語，囂張之意）」之
    語洩憤，丁○○等人始分乘機車揚長而去。甲○○因受此攻
    擊而受有左肘部裂傷六×六×五公分合併尺骨鷹嘴骨折、左
    大腿大裂傷坐骨神經肌腱受損二十×六×五公分、左膝裂傷
    十×三×二公分合併肌腱及韌帶裂傷、左小腿前裂傷六×三
    ×二公分合併肌腱斷離、左小腿裂傷六×三×三公分合併肌
    腱（跟部ＡＣＨＩＬＬＥＳ肌腱）斷離等傷害，幸經送醫急
    救，並復健得宜，手腿始未喪失機能。
二、案經被害人甲○○訴由臺北縣警察局三重分局報請臺灣板橋
    地方法院檢察署檢察官偵查起訴。
    理  由
一、認定犯罪事實所憑證據和理由：
    (一)關於本件係因泡沬紅茶店糾紛而起之說明：
      1.此部分業據證人即被害人甲○○證述綦詳（見原審卷第
        八十二頁反面、本院上訴字卷第六十四頁反面、第六十
        五頁）。
      2.證人即因本案而判刑確定之共犯余重進於本院前審亦證
        述明確（見本院上更(一)字卷第二十五頁、第二十八頁）
        。
      3.上訴人即被告丁○○坦承於八十六年八月九日晚上，與
        甲○○及其女友在台北縣三重市寒喧泡沬紅茶店遇見（
        見本院上訴字卷第六十七頁反面、第六十八頁）。被告
        丁○○雖否認此即本件傷害之所由，惟此事僅發生於其
        與甲○○間，若非如此，則余重進即無從得知，亦無從
        於本院前審證稱此即本案發生之緣由。綜合甲○○、余
        重進所言，足認泡沬紅茶店糾紛，確為本案發生之緣由
        。
    (二)甲○○受傷之情形：
      被害人甲○○在其住處一樓之樓梯間遭人持刀械砍傷，因
      此左肘部裂傷六×六×五公分合併尺骨鷹嘴骨折、左大腿
      大裂傷坐骨神經肌腱受損二十×六×五公分、左膝裂傷十
      ×三×二公分合併肌腱及韌帶裂傷、左小腿前裂傷六×三
      ×二公分合併肌腱斷離、左小腿裂傷六×三×三公分合併
      肌腱（跟部ＡＣＨＩＬＬＥＳ肌腱）斷離，迭經被害人於
      警訊、偵查、歷審指述明確，並有被害人當夜送至慶生醫
      院急救之驗傷診斷書（見偵查卷第十一頁）、該醫院檢送
      之病歷表（見原審卷五十至五十九頁）及傷勢照片五幀（
      見原審卷六十、六十一頁）在卷可證。證人即至現場處理
      之警員羅文源於原審證稱：「是被害人家屬報案，我們到
      現場時，被害人已送慶生醫院，我們看到樓梯口下面有血
      跡，裏面血跡較多，好像門外是滴下來的，我們到醫院時
      ，他在急救，過二、三天才去問的」等語（見原審卷第八
      一頁），另就羅文源提供之現場照片五幀（見原審卷第八
      十七至八十九頁）以觀，現場樓梯間空間不小，足以容納
      六、七人在內，絕無問題，足證被害人所述其於八十六年
      九月十六日二十二時五分許，在其住處一樓之樓梯間，遭
      多人砍傷而受有前述傷害等情，確屬事實。
    (三)關於前往現場之人數部分：
      1.當日係由余重進聯絡二位已滿十八歲、姓名不詳之友人
        ，約於甲○○位於三重市○○路○段二六一號三樓住處
        附近之便利商店會合，隨即由丁○○、乙○○共乘一輛
        機車在前帶路，余重進騎機車載其女友林奕帆在後尾隨
        ，至甲○○家附近之便利商店，會合余重進另二不詳姓
        名之友人後，共至甲○○住處樓下等情，業據被告丁○○、乙○○供陳在卷（見本院上更(二)字卷九十四年十月
        十九日審判筆錄第六頁、第七頁、第十一頁、第十二頁
        ），據其二人所言，共同前往之人，除被告二人外，尚
        有余重進、林奕帆及余重進之二不詳姓名友人。
      2.至余重進則堅稱共同前往者僅其與被告二人共三人（見
        本院上更(一)字卷第二十六頁、第二十七頁）。惟據其女
        友林奕帆於本院供證，其當時確有搭乘余重進之機車共
        至現場（見本院上更(二)字卷九十四年十月十九日審判筆
        錄第八頁）。又據被害人甲○○證稱，其遭五人刀砍之
        際，丁○○並未進入（見原審卷第八十四頁），甲○○
        所言施暴之人為五人雖係誤認，而與事實不符（詳後述
        ），然倘如余重進所言，僅三人同往，據甲○○所言，
        丁○○並未共入施暴，則現場施暴者僅有余重進與被告
        乙○○二人，則甲○○顯無誤認人數之可能。足見余重
        進顯有掩護林奕帆及其二不詳姓名友人之意圖，所證述
        關於同往人數一節，即不可信。
    (四)關於在現場下手施暴人數及丁○○羞辱被害人部分：
      1.被害人甲○○於原審堅稱，進入樓梯間以刀砍施暴者，
        除余重進外，另有五人（見原審卷第八十三頁反面），
        惟查：
        (1)本次共同前往被害人甲○○住處樓下者，共六人，其
          中被告丁○○並未進入樓梯間共同施暴，已如前述，
          又據被告二人供述，林奕帆並未進入樓梯間（見本院
          上更(二)字卷九十四年十月十九日審判筆錄第四頁），
          又被告二人始終供述，余重進及其二友人均有入內行
          凶（見原審卷第三十五頁、第三十九頁背面、本院上
          更(二)字卷九十四年十月十九日審判筆錄第五頁、第十
          二頁），被害人亦始終陳稱被告乙○○對其亦有持刀
          相砍之行為（見原審卷第八十四頁、本院上訴字卷第
          六十五頁）。是應認本件僅余重進、余重進之二友人
          及被告乙○○等共四人入內行凶，至林奕帆及被告陳
          義雄二人並未進入樓梯間行凶，應可認定。
        (2)被告丁○○雖未動手，然於余重進及其二友人、林宏
          修行凶後，卻進入樓梯間對被害人甲○○表示：「幹
          ！你不是很『ㄉㄧㄡˊ』（臺語，囂張之意）」，業
          據被害人到庭供證明確（見原審卷第八十四頁，本院
          上訴字卷第六十五頁，本院上訴字卷則記載為「幹！
          你不是很『屌』」，與原審所載意義相同），應堪認
          實。
        (3)雖被害人堅認除余重進外，行凶者尚有五人，與本院
          認定之四人不同，然衡以被害人於事發當時，既遭余
          重進砍傷倒地躺於地面，復遭後進入之眾人繼續砍傷
          ，則其慌亂、躲避之際，除對於其所認識、印象深刻
          之被告丁○○、乙○○及當時自稱「阿華」且首先下
          手之余重進，能明白辨識外，就其餘其原不認識之人
          ，是否亦能清楚識別，已有疑問；而現場之多數人中
          若有被害人原不認識之人而有重複上前揮刀之動作，
          衡以當時告訴人躺於地面之角度，其亦有將此重複刀
          砍動作，誤認為係不同之人所為之可能。是被害人認
          行凶人數有六人，即屬誤認。
      (五)關於被告二人與余重進及其二人友人間就本件重傷害犯
        行間，有犯意聯絡部分：
        1.本件確係被告乙○○撥打公用電話至被害人住處要求
          被害人下樓，此為被告乙○○自承在卷，並與被害人
          證述相符（見原審卷第六十四頁反面、第六十五頁）
          。
        2.共犯余重進與被害人原不相識，為其二人於警訊及偵
          審中供認明確，並據余重進於本院前審證明在卷（第
          二十頁）。若非被告丁○○、乙○○之主動帶領，余
          重進及其友人焉能尋得被害人之住處？若被告丁○○
          、乙○○前往被害人住處之目的，僅為前去勸架，則
          二人等勿將余重進等人帶至被害人住處，即能平安無
          事，又焉有打架砍人之事發生？足見被告丁○○、林
          宏修二人涉案甚深。
        3.被告丁○○於警訊供稱：「當時是因甲○○四處放話
          要打乙○○，然後乙○○將此事告訴我，九月十六日
          下午八時時許，我跟乙○○及余重進至三重市○○○○道內萬善同夜市烤肉，甲○○就CALL機給乙○○，
          余重進就用行動電話打給甲○○，余重進跟甲○○在
          電話中發生爭執，之前我已告訴余重進去修理甲○○
          ，然後至力行路一段二六一號前時，乙○○就打電話
          叫甲○○至樓下，當甲○○至樓下時，余重進就上前
          用刀子往他身上砍去，進而乙○○及余重進的兩名朋
          友也進去開始砍殺，之前我只叫余重進去修理甲○○
          ，為何變成要砍殺他，這我不清楚」、「當時余重進
          等人所用兇器類似西瓜刀」、「當時余重進砍殺吳宜
          勳時我就出來了，乙○○進去裡面時有沒有砍殺吳宜
          勳我不清楚，但余重進的朋友有參與」等語（見偵查
          卷第七頁），於本院更二審時，更承認係欲前往被害
          人住處修理被害人（見本院上更(二)字卷九十四年十月
          十九日審判筆錄第四頁），益見被告丁○○事前確有
          要求共犯余重進修理被害人，而被告乙○○確有進入
          該樓梯間內砍傷被害人，亦如前述。本案應係被告陳
          義雄要求共犯余重進等人教訓、修理被害人，且被害
          人於電話中與被告乙○○、共犯余重進發生言詞衝突
          ，其三人共同謀議後，再透過余重進與其二友人之聯
          繫後，完成砍傷被害人之謀議，並推由被告乙○○及
          共犯余重進暨其二名不詳姓名友人持刀實行，再由首
          倡謀議之被告丁○○出面羞辱甲○○洩憤甚明。
      (六)關於被告二人知悉余重進攜帶刀械暨刀械數量部分：
        1.余重進在本院前審證稱：「刀子是我帶來的。案發當
          天我就丟掉了，是西瓜刀，長約三十公分。…我從家
          裡帶的，因為我在萬善同時，幫丁○○回BBCALL給吳
          宜勳時吵架，丁○○要我幫他出氣，因為堤防邊離我
          家很近，我就回家拿刀，丁○○知道我要回家拿刀，
          我將刀用報紙包裝，擺在我前褲管內（放一半），從
          外表就可見到我放刀的地方。」（見本院更(一)字卷第
          二十五頁），足見被告二人均明確知悉共犯余重進攜
          帶刀械前往被害人家尋仇。又余重進所有之刀械，為
          西瓜刀，亦堪認定。
        2.關於刀械數量，余重進雖稱被告二人亦有持刀，刀械
          亦係其自家中取出，並交付被告二人使用，惟余重進
          關於進入甲○○家中人數，說法與事實不符，有掩護
          二名不詳姓名友人及女友林奕帆之情事，不足採信，
          已如前述，是關於其所言被告二人均持有其帶來之刀
          械，並一同砍傷被害人一節，即難盡信。又據前述，
          本件持刀砍傷被害人者，除余重進外，尚有其二不詳
          姓名友人及被告乙○○，是其餘三人亦持有刀械，惟
          被告乙○○始終否認持刀，余重進亦堅不透露另二不
          詳姓名之友人為何人，是除余重進持其所有之西瓜刀
          外，其餘三人所持刀械各一把之式樣為何？又為何人
          所有？本院即無從認定，惟既能持以砍傷被害人，均
          屬利刃無疑。
        3.雖被害人就行凶之人所持刀械，於原審稱余重進係持
          武士刀，另有人持開山刀（見原審卷第八十三頁背面
          、第八十四頁），與本院認定不符，惟參酌被害人遭
          人砍傷之際，慌亂擋架、保護自身安全猶有不及，自
          無從細看行凶各人所持刀械，此當為其誤看余重進所
          持西瓜刀為小武士刀之故。是不能以其所言，認定行
          凶四人所持刀械之式樣。
      (七)本件檢察官雖認被告二人有殺死被害人之犯意，惟按殺
        人（含殺人未遂）罪之成立，須行為人於實施加害行為
        之時，即有使人喪失生命之故意，始足當之；而此一主
        觀之要件，關係罪責之成立與否，應詳加審究，參酌當
        時之情況，視其下手之輕重、砍向之部位，以為判斷，
        非謂一經持刀或以刀刺人，即必有殺人之故意（最高法
        院八十年度台上字第五六二號判決意旨參照）。查本案
        共犯余重進持刀砍傷被害人左手肘，被害人倒地後，余
        重進、被告乙○○及另二名不詳姓名成年男子，持刀均
        往被害人之左腿部砍去，最後再由被告丁○○進入樓梯
        間對被害人以前述罵語洩憤後，眾人隨即離去，未再為
        任何攻擊行動之情，為被害人於本院前審調查時指證明
        確（本院上訴字卷第六十四、第六十五頁）。證人即醫
        治甲○○傷勢之醫師林冠東，於原審調查時亦證稱：「
        依病歷記載，甲○○來醫院時意識清楚，身體的傷有二
        種傷，一種是肌腱傷，另還有一種深到骨頭的傷，到醫
        院沒有休克，有貧血情形，所以有輸一千CC的血，當時
        他送醫院時並未達到若不急救即有生命危險那麼嚴重，
        因人會躲，依他的傷可能是有二把刀同時在砍，不是指
        刀的種類有二種，依病歷記載，除四肢外，他身體其他
        部位沒有傷，若有瘀血，我們都會記載上去，他的傷是
        否可回復正常，須視實際情況而定，他其他復健情形還
        好，但有一坐骨神經斷裂，需一百天才會好」等語（見
        原審卷第九十三頁），並有前引病歷資料在卷可考。足
        見被告二人與余重進及另二人共同謀議攻擊被害人之身
        體，均集中於手腳部位，並未有揮砍被害人其他足以致
        命部分之動作及意念，要與一般所稱剁（或斬）腳筋之
        方式相符，實難謂其等有置被害人於死之決意，故應認
        被告等人當時僅有砍傷被害人手、腳，教訓修理被害人
        之意思。從而，檢察官認被告等人有致被害人於死之決
        意，尚有未洽。再觀被害人之傷勢為：左肘部裂傷六×
        六×五公分合併尺骨鷹嘴骨折、左大腿大裂傷坐骨神經
        肌腱受損二十×六×五公分、左膝裂傷十×三×二公分
        合併肌腱及韌帶裂傷、左小腿前裂傷六×三×二公分合
        併肌腱斷離、左小腿裂傷六×三×三公分合併肌腱（跟
        部ＡＣＨＩＬＬＥＳ肌腱）斷離等，有卷附之照片可參
        。雖被害人因急救復健得宜，其腿部未喪失機能，且曾
        入營服役，為被害人及證人林冠東證述在卷；然觀以被
        害人左手及左腿所受之傷害，均係骨折、肌腱斷裂之重
        創，顯見共犯余重進、被告乙○○及另二人持刀砍傷被
        害人手、腿之力道甚猛。就客觀而言，持西瓜刀及其他
        鋒利刀械，猛力砍向被害人手、腿，實有砍斷其手、腿
        ，導致殘廢之虞，此為眾所周知之事，且應為具有一般
        常識之被告等一夥人所能預見，乃竟悍然為之，自應認
        其等有使被害人受重傷之故意。縱然被害人因及時送醫
        救治得宜，現已手腳行動如常，經本院當庭勘驗，記明
        筆錄（見本院更(一)字卷第四十九頁），僅能認其受重傷
        行為後，未發生重傷害之結果而已。
    (八)余重進之女友林奕帆，雖搭乘余重進之機車，同至被害人
      甲○○家樓下，惟並未進入，已如前述，且被告乙○○並
      稱：本件事發時，林奕帆且在外面哭等語（見原審卷第三
      十五頁），並參諸當時其為余重進之女友，原與男友共至
      萬善同烤肉，嗣搭乘男友機車同至甲○○家樓下後，僅單
      純沈默，而無其他足認係共犯之行為，尚難認其與被告二
      人、余重進及另二不詳姓名之人有犯意聯絡、行為分擔。
    (九)綜合上述，本件事證已臻明確，被告二人犯行均可認定。
二、對於被告辯解的判斷：
    1.被告丁○○辯稱被害人之所以被殺傷，與泡沬紅茶店發生
      齟齬之事無關，我根本不知道余重進及其不詳姓名友人攜
      帶刀械，只知余重進對被害人不滿，要前去教訓，我陪同
      前往，原想充當和事佬，以保護被害之老同學，不料卻有
      殺傷之事發生，當時我在門外看見，整個人頓時嚇呆，隨
      即離去，並未在最後進門數說被害人囂張等語；另被告乙○○辯稱下手殺傷被害人的余重進，我是在案發之前一小
      時才認識，根本談不上交情，不可能參與謀議教訓被害人
      ，對於余某及其友人攜帶刀械之事也全不知情，我絕未持
      刀殺害被害人，被害人指我參與及余重進說我也持刀，全
      屬虛妄等語。
    2.惟其等所辯，與本判決理由欄第一項之說明不符，不能採
      信。
三、論罪的理由：
　　(一)被告二人所為，均應成立刑法第二百七十八條第三項、第
      一項之使人受重傷罪未遂。檢察官認所犯為同法第二百七
      十一條第二項、第一項之殺人罪未遂，尚有未洽，起訴法
      條應予變更。
    (二)被告二人與余重進及其二名不詳姓名友人相互間有犯意聯
      絡及行為分擔，均為共同正犯。其等所為之使人受重傷犯
      行，既屬未遂，爰依刑法第二十六條前段之規定，減輕其
      刑。
四、撤銷改判的理由：
    (一)撤銷原判決的理由：
      1.被告丁○○係參與構成要件以外行為之共同正犯，原判
        決誤認為共謀共同正犯，尚有未洽。
      2.被告丁○○已與被害人達成和解之犯罪後態度，原審亦
        未及審酌。
      3.被告二人猶執陳詞，否認犯罪，提起上訴，雖無理由，
        但原判決既有可議，仍屬不能維持，應由本院予以撤銷
        改判。
    (二)自為判決的理由：
      1.爰分別審酌被告二人之素行、智識程度、為細故而糾眾
        持刀猛砍被害人手、腳，欲致重傷成殘，縱未得逞，被
        害人受害非輕，及各被告所分擔之行為與參與之程度，
        暨丁○○已與被害人成立和解，經被害人到庭供明等一
        切情狀，分別量處丁○○有期徒刑二月八月、乙○○二
        年十月，以示懲儆。
      2.被告丁○○雖與被害人和解，但丁○○實為本件肇因，
        復倡議教訓甲○○，並負責帶路，同夥行兇後，再自向
        被害人揚聲挖苦，實係全案主事之人，犯情不輕，允宜
        施以刑罰教化，尚無從輕量刑及宣告緩刑之必要，合予
        說明。
      3.余重進行凶所用西瓜刀，已經余重進在本院前審供稱於
        行凶後丟棄，乙○○及另二不詳姓名之人所持利刃，亦
        不能證明為被告或其餘共犯所有，且均未扣案，又不能
        證明現尚存在，爰不併諭知沒收，附此敘明。
五、適用的法律：
    (一)刑事訴訟法第三百六十九條第一項前段、第三百六十四條
      、第二百九十九條第一項前段、第三百條。
    (二)刑法第二十八條、第二百七十八條第三項、第一項、第二
      十六條前段。
本案經檢察官柯麗鈴到庭執行職務。
中　　華　　民　　國　　94　　年　　11　　月　　2 　　日
　　　　　　　　　刑事第十六庭審判長法　官　曾德水
　　　　　　　　　　　　　　　　　  法　官　廖紋妤
　　　　　　　　　　　　　　　　　  法　官  范清銘
以上正本證明與原本無異。
如不服本判決，應於收受送達後十日內向本院提出上訴書狀，其
未敘述上訴之理由者並得於提起上訴後十日內向本院補提理由書
（均須按他造當事人之人數附繕本）。
                                    書記官　吳金來
中　　華　　民　　國　　94　　年　　11　　月　　2 　　日
附錄：本案論罪科刑法條全文
刑法第二百七十八條：
使人受重傷者，處五年以上十二年以下有期徒刑。
犯前項之罪因而致人於死者，處無期徒刑或七年以上有期徒刑。
第一項之未遂犯之。
